---
title: "第5回 : 多変量解析における行列の基礎"
output: html_notebook
---

# 1.　行列
数を長方形に並べたものを**行列**（matrix）といいます。特に縦に $m$ 個、横に $n$ 個だけ数を並べた行列をサイズ $(m,n)$ の行列といいます。例えば、

$$
\begin{align*}
\begin{pmatrix}1&-1&5\\2&6&3\end{pmatrix}
\end{align*}
$$

は、サイズ $(2,3)$ 行列です。また行の数と列の数が同じ行列を**正方行列**といいます。また、$m$ 行 $1$ 列と数を縦に一列並べたものを**列ベクトル**、$1$ 行 $n$ 列と数を横に一行並べたものを**行ベクトル**といいます。

多変量解析には行列がたくさん登場します。みなさんがよく扱っているデータフレームは、まさに行列の代表例です。データフレームを**データ行列**とよんだりします。

```{r}
# データの読み込み
dat <- read.csv("./data/scores.csv", fileEncoding = "utf-8")
dat
```

またデータの分散・共分散を一つにまとめて表現する**分散共分散行列**や、相関係数を一つにまとめて表現する**相関行列**も重要な役割を果たします。例えば先ほどのデータの分散共分散行列は、次のようなものです。

$$
\begin{align*}
\begin{pmatrix}
国語の分散&国語と数学の共分散&国語と英語の共分散\\
数学と国語の共分散&数学の分散&数学と英語の共分散\\
英語と国語の共分散&英語と数学の共分散&英語の分散\\
\end{pmatrix}
\end{align*}
$$

`R` 言語では `cov` 関数を使って、分散共分散行列を計算することができます。

```{r}
# 分散共分散行列
cov(dat)
```

この結果から「国語の分散は32.50」や「英語と数学の共分散は296.25」などがわかります。また相関行列とは、次のようなものです。

$$
\begin{align*}
\begin{pmatrix}
1&国語と数学の相関係数&国語と英語の相関係数\\
数学と国語の相関係数&1&数学と英語の相関係数\\
英語と国語の相関係数&英語と数学の相関係数&1\\
\end{pmatrix}
\end{align*}
$$

`R` 言語では `cor` 関数を使って、分散共分散行列を計算することができます。

```{r}
# 相関行列
cor(dat)
```

この結果から「国語と数学の相関係数は0.79」などがわかります。

「行列を使わなくても何とかなるではないか」と思うかもしれませんが、行列を使うことで様々な数値をまとめて扱えるようになり、様々な統計量の計算に役立つわけです。

# 2. 行列・ベクトルの演算
行列・ベクトルの足し算、引き算、掛け算を説明します。

## 2.1 行列の足し算・引き算
同じサイズの行列どうしでは、各要素ごとに足し算・引き算をすることで、行列の足し算・引き算ができます。例を示します。

$$
\begin{align*}
\begin{pmatrix}1&2\\3&4\end{pmatrix}+\begin{pmatrix}11&22\\33&44\end{pmatrix} &= \begin{pmatrix}12&24\\36&48\end{pmatrix}
\end{align*}
$$
$$
\begin{align*}
\begin{pmatrix}11&22\\33&44\end{pmatrix}- \begin{pmatrix}1&2\\3&4\end{pmatrix} &= \begin{pmatrix}10&20\\30&40\end{pmatrix}
\end{align*}
$$


## 2.2 行列の掛け算
行列の掛け算の説明は容易でないので、例を使って説明します。

$$
\begin{align*}
\begin{pmatrix}1&2\\3&4\end{pmatrix}\begin{pmatrix}5&6\\7&8\end{pmatrix}
&= \begin{pmatrix}1\times5+2\times7&1\times6+2\times8\\3\times5+4\times7&3\times6+4\times8\end{pmatrix}\\
&= \begin{pmatrix}19&22\\43&50\end{pmatrix}
\end{align*}
$$

このように行列の掛け算は、足し算や引き算と異なり、サイズ $(l, m)$ の行列とサイズ $(m, n)$ の行列を掛けることで、サイズ $(l,n)$ の行列を得ることができます。


## 2.3 演習
行列の足し算・引き算・掛け算の練習をやってみましょう。

**問題** : 以下の行列の計算を行ってください。ただし、計算ができないものもあります。できないものについては、理由を述べてください。

(1) 
$$
\begin{align*}
\begin{pmatrix}3&1&-2\\2&-3&2\end{pmatrix} + \begin{pmatrix}-1&-5&2\\2&-3&-1\end{pmatrix}
\end{align*}
$$

(2) 
$$
\begin{align*}
\begin{pmatrix}1&5&-1\\-1&1&2\end{pmatrix} + \begin{pmatrix}-1&-5\\2&2\\3&3\end{pmatrix}
\end{align*}
$$
(3) 
$$
\begin{align*}
\begin{pmatrix}3&1\\2&-3\end{pmatrix} \begin{pmatrix}-1&-5\\2&-3\end{pmatrix}
\end{align*}
$$

(4)
$$
\begin{align*}
\begin{pmatrix}-1&-5\\2&-3\end{pmatrix}\begin{pmatrix}3&1\\2&-3\end{pmatrix}
\end{align*}
$$

(5)
$$
\begin{align*}
\begin{pmatrix}1&5&-1\end{pmatrix}\begin{pmatrix}-1&-5&1\end{pmatrix}
\end{align*}
$$

**解答** : 

(1) 
$$
\begin{align*}
\begin{pmatrix}3&1&-2\\2&-3&2\end{pmatrix} + \begin{pmatrix}-1&-5&2\\2&-3&-1\end{pmatrix}
&= \begin{pmatrix}2&-4&0\\4&-6&1\end{pmatrix}
\end{align*}
$$

(2) 足し算は同じサイズの行列どうしでしか計算できません。ところがこの問題の式は、左の行列のサイズが $(2,3)$、右の行列のサイズが $(3,2)$ になっています。つまり、足し算ができません。

(3) 
$$
\begin{align*}
\begin{pmatrix}3&1\\2&-3\end{pmatrix} \begin{pmatrix}-1&-5\\2&-3\end{pmatrix}
&= \begin{pmatrix}3\times(-1)+1\times2&3\times(-5)+1\times(-3)\\2\times(-1)+(-3)\times2&2\times(-5)+(-3)\times(-3)\end{pmatrix}\\
&= \begin{pmatrix}-1&-18\\-8&-1\end{pmatrix}
\end{align*}
$$

(4)
$$
\begin{align*}
\begin{pmatrix}-1&-5\\2&-3\end{pmatrix}\begin{pmatrix}3&1\\2&-3\end{pmatrix}
&= \begin{pmatrix}-13&14\\0&11\end{pmatrix}
\end{align*}
$$

(5) 行列の掛け算では、サイズ $(l, m)$ の行列とサイズ $(m, n)$ の行列を掛けることで、サイズ $(l,n)$ を得ることができるのでした。この問題の式では左の行列のサイズが $(1,3)$、右の行列のサイズが $(1,3)$ であることから、行列の掛け算を行うことができません。


## 2.4 単位行列と逆行列
正方行列には**単位行列**といって、数の掛け算でいうところの $1$ の役割を果たす行列があります。例えば、サイズ $(2,2)$ の行列の場合

$$
\begin{align*}
\begin{pmatrix}a&b\\c&d\end{pmatrix}\begin{pmatrix}1&0\\0&1\end{pmatrix} &= \begin{pmatrix}a&b\\c&d\end{pmatrix}\\
\begin{pmatrix}1&0\\0&1\end{pmatrix}\begin{pmatrix}a&b\\c&d\end{pmatrix} &= \begin{pmatrix}a&b\\c&d\end{pmatrix}\\
\end{align*}
$$

が成り立ちます。同様にして、対角成分が $1$ でその他の成分が $0$ であるようなサイズ $(n,n)$ の正方行列

$$
\begin{align*}
I_n &= \begin{pmatrix}
1&0&\cdots&0\\
0&1&\cdots&0\\
\vdots&\vdots&\ddots&\vdots\\
0&0&\cdots&1
\end{pmatrix}
\end{align*}
$$

は、サイズ $(n,n)$ のどんな正方行列に対しても $AI_n=A$ かつ $I_nA=A$ をみたします。正方行列 $I_n$ を**単位行列**といいます。

またサイズ $(n,n)$ の正方行列 $A$ に対して、掛け算すると単位行列 $I_n$ になるような正方行列 $B$ を行列 $A$ の**逆行列**といいます。逆行列はどんな正方行列にも存在するとは限りません。$(2,2)$ の正方行列の場合、次のような公式が知られています。

$$
\begin{align*}
A=\begin{pmatrix}a&b\\c&d\end{pmatrix} &\Rightarrow A^{-1}=\frac{1}{ad-bc}\begin{pmatrix}d&-b\\-c&a\end{pmatrix}
\end{align*}
$$
この公式を証明しておきましょう。$AA^{-1}=I_2$ と $A^{-1}A=I_2$ を確認する必要がありますが、$AA^{-1}=I_2$ のみ示します。

$$
\begin{align*}
AA^{-1}&=\frac{1}{ad-bc}\begin{pmatrix}a&b\\c&d\end{pmatrix}\begin{pmatrix}d&-b\\-c&a\end{pmatrix}\\
&= \frac{1}{ad-bc}\begin{pmatrix}ad-bc&0\\0&ad-bc\end{pmatrix}\\
&= \begin{pmatrix}1&0\\0&1\end{pmatrix}
\end{align*}
$$

**問題** : 以下の行列に逆行列があれば求めてください。逆行列がない場合は理由を説明してください。

1. $\begin{pmatrix}3&1&-2\\2&-3&2\end{pmatrix}$

2. $\begin{pmatrix}3&1\\-8&-3\end{pmatrix}$

3. $\begin{pmatrix}1&0\\0&1\end{pmatrix}$

**解答** : 

1. 正方行列でないので、逆行列は存在しません。

2. サイズ $(2,2)$ の正方行列に対する逆行列の公式を用います。$A^{-1}=\begin{pmatrix}3&1\\-8&-3\end{pmatrix}$

3. サイズ $(2,2)$ の正方行列に対する逆行列の公式を用います。$A^{-1}=\begin{pmatrix}1&0\\0&1\end{pmatrix}$


# 3. 行列と連立一次方程式
連立一次方程式は行列を用いて表現することができます。この事実は主成分分析の仕組みを理解するときに役に立ちます。例えば、連立一次方程式

$$
\begin{align*}
\begin{cases}
2x&+&4y &= 10\\
x&+&3y&= 6
\end{cases}
\end{align*}
$$
は行列を用いると次のように表現することができます。

$$
\begin{align*}
\begin{pmatrix}2&4\\1&3\end{pmatrix}\begin{pmatrix}x\\y\end{pmatrix}&= \begin{pmatrix}10\\6\end{pmatrix}
\end{align*}
$$
なお、逆行列を用いてこの連立一次方程式の解を求めることもできます。$A=\begin{pmatrix}2&4\\1&3\end{pmatrix}$ の逆行列は

$$
A^{-1}=\frac{1}{2}\begin{pmatrix}
3&-4\\-1&2
\end{pmatrix}
$$
なので、以下のように解を得ることができます。

$$
\begin{align*}
\begin{pmatrix}x\\y\end{pmatrix} &= A^{-1}\begin{pmatrix}10\\6\end{pmatrix}\\
&= \frac{1}{2}\begin{pmatrix}
3&-4\\-1&2
\end{pmatrix}\begin{pmatrix}10\\6\end{pmatrix}\\
&= \begin{pmatrix}3\\1\end{pmatrix}
\end{align*}
$$

**問題** : 以下の連立一次方程式を行列を用いて表してください。

1. $\begin{align*}
\begin{cases}
x&+&3y &= 4\\
2x&+&3y&= 5
\end{cases}
\end{align*}$

2. $\begin{align*}
\begin{cases}
-x&+&2y &= 3\\
2x&+&y&= 4
\end{cases}
\end{align*}$

**解答** : 

1. $\begin{pmatrix}1&3\\2&3\end{pmatrix}\begin{pmatrix}x\\y\end{pmatrix}=\begin{pmatrix}4\\5\end{pmatrix}$

2. $\begin{pmatrix}-1&2\\2&1\end{pmatrix}\begin{pmatrix}x\\y\end{pmatrix}=\begin{pmatrix}3\\4\end{pmatrix}$


## 4. 固有値問題
主成分分析の仕組みを理解するときに**固有値問題**が現れるので、ここで紹介します。固有値問題とは、正方行列 $A$ に対して $Av=\lambda v$ をみたすような $0$ でないベクトル $v$ と値 $\lambda$ の組 $(v,\lambda)$ を求める問題のことです。ベクトル $v$ のことを**固有ベクトル**、値 $\lambda$ のことを**固有値**といいます。この問題は線形代数で解き方が知られているのですが、ここでは`R`言語の関数 `eigen` を用いて解く方法を紹介します。

**例題** : 行列 $A=\begin{pmatrix}3&1\\1&2\end{pmatrix}$ の固有値と固有ベクトルを求めてください。

**解答** : 
```{r}
A <- matrix(c(3, 1, 
              1, 2), nrow = 2, byrow = TRUE)
eigen(A)
```

この結果から固有値 $3.618$ の固有ベクトル $\begin{pmatrix}-0.851\\-0.526\end{pmatrix}$ と固有値 $0.526$ の固有ベクトル $\begin{pmatrix}0.526\\-0.851\end{pmatrix}$ の二つがあることがわかります。■

**問題** : 行列 $A=\begin{pmatrix}4&1&5\\1&9&3\\5&3&1\end{pmatrix}$ の固有値と固有ベクトルを求めてください。

**解答** : 
```{r}
A <- matrix(c(4, 1, 5, 
              1, 9, 3,
              5, 3, 1), nrow = 3, byrow = TRUE)
eigen(A)
```

この結果から固有値 $11.179$ の固有ベクトル $\begin{pmatrix}-0.417\\-0.796\\-0.439\end{pmatrix}$、固有値 $5.829$ の固有ベクトル $\begin{pmatrix}0.717\\-0.585\\0.379\end{pmatrix}$、固有値 $-3.008$ の固有ベクトル $\begin{pmatrix}0.559\\0.157\\-0.814\end{pmatrix$ の三つがあることがわかります。■